【裁判字號】    98,抗,22
【裁判日期】    980428
【裁判案由】    拍賣抵押物
【裁判全文】
臺灣新竹地方法院民事裁定                98年度抗字第22號
抗  告  人  甲○○
                      14-1.
相  對  人  張菀萱律師即被繼承人龔勝雄之遺產管理人
上列當事人間拍賣抵押物事件，抗告人對於中華民國98年2 月27
日本院97年度拍字第476 號裁定提起抗告，本院裁定如下：
    主    文
抗告駁回。
抗告程序費用新臺幣壹仟元由抗告人負擔。
    理    由
一、按抵押權人，於債權已屆清償期，而未受清償者，得聲請法
    院拍賣抵押物，就其賣得價金而受清償；上開規定於最高限
    額抵押權亦準用之，民法第873 條、第881 條之17分別定有
    明文。據此，抵押權人聲請法院拍賣抵押物，應以債權已屆
    清償期而未受清償者為限。倘債權未屆清償期，抵押權人即
    不得聲請法院拍賣抵押物。又遺產管理人應聲請法院依公示
    催告程序，限定1 年以上之期間，公告被繼承人之債權人及
    受遺贈人，命其於該期間內報明債權，及為願受遺贈與否之
    聲明‧‧‧。又遺產管理人非於前開所定期間屆滿後，不得
    對被繼承人之任何債權人或受遺贈人，償還債務或交付遺贈
    物。民法第1179條第1 項第3 款、第1181條亦分別載有明文
    。倘債務人死亡前，抵押權人之債權並未屆清償期，嗣債務
    人死亡後，因繼承人有無不明，致遺產管理人依法不能清償
    任何債務，抵押權人即不得謂債權已屆清償期而未受清償，
    蓋此係基於法律之規定所使然。此觀債務人死亡時縱遺有其
    他財產（如現金）足以清償抵押權人之債權，惟遺產管理人
    亦不得向抵押權人為清償即明，臺灣高等法院87年抗字第20
    14號裁定意旨可資參照。
二、本件抗告人即債權人於原審聲請意旨略以：被繼承人即債務
    人龔勝雄於民國88年1月1日向抗告人借款新臺幣（下同）80
    萬元，並於同日簽發到期日為89年4月30日之同額本票1紙（
    票號：109390）予抗告人；並於88年2月23日，以其所有如
    附表所示之不動產，為擔保其對抗告人現在（包括過去所負
    現在尚未清償）及將來所負債務之清償，設定96萬元之本金
    最高限額抵押權，權利存續期間自88年2月2日至93年2月1日
    止，債務清償日期、遲延利息、違約金依照各個契約之約定
    ，並辦畢抵押權設定登記在案。詎被繼承人龔勝雄於89年2
    月10日死亡，其繼承人均聲明拋棄繼承，抗告人乃向臺灣臺
    北地方法院聲請指定遺產管理人，並經臺灣臺北地方法院以
    97年度財管字第114號民事裁定，指定相對人為被繼承人龔
    勝雄之遺產管理人，然上開借款已屆清償期而未獲清償，為
    此聲請拍賣抵押物，以資受償等情，並提出抵押權設定契約
    書、他項權利證明書、本票、臺灣臺北地方法院97年度財管
    字第114號裁定及確定證明書、龔勝雄之除戶戶籍謄本、土
    地登記謄本（以上均影本）各1份為證。
三、抗告意旨略以：原審駁回抗告人聲請拍賣抵押物之請求，無
    非以基於法律之規定，抗告人自不得謂其債權已屆清債期未
    受清償，而聲請拍賣抵押物，但被繼承人龔勝雄遺產沒有抵
    押債務，其清償期亦於89年4月30日（抗告人誤載為98年4月
    30日）屆期，已有原審所附證物可證。而依民法第1181 條
    雖規定遺產管理人非於第1179條第1項第3款所定期間屆滿後
    ，不得對被繼承人之任何債權人或受遺贈人償還債務或交付
    遺贈物，但對於債權人行使請求權並不在限制之列，參本條
    立法意旨甚明。此項條款之真意乃在限制遺產管理人未於一
    定期間屆滿時為清償行為，致有損及其他債權人之權利之虞
    所作之規定，並非對於債權人之請求權限制，對於本件抗告
    人而言，只在推遲給付之時間而已。原裁定意旨，認為抗告
    人之債務未屆清償期，因而不得請求，若以此邏輯推演則抗
    告人尚不得於臺灣臺北地方法院97年度家催字第602號民事
    裁定所定期限內為抵押債權之聲明，落得只能就賸餘財產行
    使權利，豈為法律所定之本意，又查本件由於抗告人為行使
    抵押債權，請求選定遺產管理人，於今選定遺產管理人卻成
    為抗告人行使抵押權之障礙，又豈合於法律之真意。抗告人
    一再聲明請求拍賣抵押物之聲請，乃為行使請求權，其給付
    期間自應受前述相關民事裁定之拘束，但原審置之不顧，逕
    予駁回抗告人之聲請，對相關法律規定顯有誤解。為此請求
    原裁定廢棄；如附表所示之不動產准予拍賣；程序費用由被
    繼承人龔勝雄遺產負擔。
四、經查被繼承人龔勝雄於88年1月初向抗告人借款80萬元，約
    定清償期為89年4月30日，並簽立到期日為89年4月30日之金
    額80萬元之本票1紙，而被繼承人龔勝雄業於89年2月10 日
    死亡等情，均為抗告人所不爭執，且有本票1紙及抗告人聲
    請狀在卷可按（見原審卷第3頁至第5頁）。另被繼承人龔勝
    雄與抗告人於88年2月2日簽訂系爭抵押物之抵押權設定契約
    書用以擔保被繼承人龔勝雄於本契約書所定之期限及本金最
    高限額以內，向抗告人以支票（或本票）調借現款所應支付
    之本金、違約金、實行抵押權費用、以及因債務不履行而生
    之損害賠償，並於該契約書第7條約定被繼承人龔勝雄就擔
    保借款所簽發之支票或本票如有1紙不兌現時，其餘擔保票
    據均視為全部到期，此有本票1張、他項權利證明書、抵押
    權設定契約書、土地謄本各1份在卷可證（見原審卷第5頁至
    第11頁）。惟查，被繼承人龔勝雄僅簽發上開本票1紙之到
    期日及上開80萬元債務之清償日均為89年4月30日，故而被
    繼承人龔勝雄於死亡前，就前開債務無屆期未清償或視為全
    部到期而逾期未清償之情形，應堪認定。再者，債務人龔勝
    雄於89年2月10日死亡後，因繼承人有無不明，又不能依民
    法第1177條規定選任遺產管理人，抗告人乃向臺灣臺北地方
    法院聲請選任相對人為其遺產管理人，又相對人亦已向上開
    法院聲請對被繼承人龔勝雄之債權人及受贈人為公示催告，
    業經臺灣臺北地方法院定1年6個月之期間准予公示催告，且
    相對人於98年2月5日於太平洋日報為公示催告，公示催告期
    間直至99年8月5日屆滿在案，此有臺灣臺北地方法院97年度
    財管字第114號民事裁定、97年度家催字第602號民事裁定及
    98年2月5日太平洋日報影本在原審卷可稽。揆諸前揭說明，
    被繼承人龔勝雄死亡後縱遺有其他財產（如現金），相對人
    亦不得向抗告人為清償。故相對人不得向抗告人即債權人清
    償債務，乃係基於法律之規定，抗告人自不得謂其債權已屆
    清償期未受清償，而聲請拍賣抵押物，是抗告意旨雖以：
    本件債務於89年4月30日屆期，有原審證物可證；倘依原審
    邏輯，抗告人將無法報明債權，只得就賸餘財產行使權利云
    云，要非可採。甚者，原審駁回抗告人本件准予強制執行之
    聲請，亦無礙抗告人向相對人為報明債權之意思表示，自無
    抗告人所述僅得就賸餘財產行使權利之問題，是抗告意旨殊
    非可採。從而，本件抗告人聲請拍賣如附表所示之抵押物，
    尚非有據，不應准許。原法院駁回抗告人拍賣抵押物之聲請
    ，即無不合。抗告意旨指摘原裁定不當，求予廢棄改判，自
    無理由，其抗告應予駁回。
五、據上論結，本件抗告為無理由，依非訟事件法第46條、第24
    條第1 項、第21條第2 項，民事訴訟法第495 條之1 第1 項
    、第449 條第1 項、第78條，裁定如主文。
中    華    民    國    98    年     4    月    28    日
                民事第二庭      審判長法  官  蔡孟芳
                                      法  官  黃珮禎
                                      法  官  羅惠雯
以上正本係照原本作成。
中    華    民    國    98    年     4    月    30    日
                                      書記官  鍾佩芳
┌─────────────────────────────────────────────────────────┐
│附表（土地）：                                                                                    98年度抗字第22號│
├──┬────────────────────────┬─┬────────────┬──────┬───────┤
│編號│      土          地          坐          落    │地│  面                積  │            │              │
│    ├───┬────┬────┬────┬─────┤  ├──┬──┬──────┤權 利 範 圍 │備      考    │
│    │縣  市│鄉鎮市區○   段   ○ ○  段 │地      號│目│公頃│公畝│平 方 公 尺 │            │              │
├──┼───┼────┼────┼────┼─────┼─┼──┼──┼──────┼──────┼───────┤
│001 │新竹市│        │ 師  院 │        │    597   │旱│    │    │   2652.49  │   4分之1   │              │
└──┴───┴────┴────┴────┴─────┴─┴──┴──┴──────┴──────┴───────┘


司法院資訊處製作；財團法人民間司法改革基金會備份。
